臺灣臺南地方法院民事判決　　　　　　　96年度訴字第1109號
原　　　告　力興資產管理股份有限公司
法定代理人　甲○○
訴訟代理人　丁○○
被　　　告　丙○○
　　　　　　乙○○
上列當事人間請求塗銷所有權移轉登記事件，經本院於民國96年
10月17日言詞辯論終結，判決如下：
    主      文
確認被告丙○○與被告乙○○間就坐落台南市○區○○段230-26
地號土地及其上1485建號即門牌號碼台南市○區○○路二段345
號建物所為之贈與及所有權移轉行為不存在。
被告乙○○應將前項土地及建物於民國88年7月17日所為之所有
權移轉登記予以塗銷。
訴訟費用新台幣壹萬仟陸佰柒拾貳元由被告負擔。
    事實及理由
一、本件被告均未於言詞辯論期日到場，核無民事訴訟法第386
    條各款所列情形，爰依原告聲請，由其一造辯論而為判決。
二、原告起訴主張：
(一)、緣被告丙○○於民國86年3月26日邀訴外人黃春明、陳秀華
    等二人為連帶保證人，並以連帶保證人陳秀華所有之不動產
    為擔保，向台南市第二信用合作社辦理抵押貸款新台幣（下
    同）460萬元，同年12月31日24時中興商業銀行股份有限公
    司奉財政部核准概括承受台南市第二信用合作社。詎料，被
    告丙○○於87年間即逾期繳款，業經中興商業銀行於87年聲
    請拍賣連帶保證人陳秀華所提供擔保之不動產（台灣高雄地
    方法院87年執字第21480號），並於88年10月28日拍定分配
    後，尚受償不足l,565,149元。又中興商業銀行股份有限公
    司於93年4月16日已將對債務人丙○○及其連帶保證人黃春
    明、陳秀華等三人之全部債權以及該債權下一切權利、名義
    、利益、義務及責任讓與原告。該項債權讓與係依金融機構
    合併法第15條第1項第1款規定，及同法第18條第3項之規定
    「債權讓與之通知得以公告方式代之」，並同時公告於民眾
    日報全國版，是以該債權業已合法移轉。另原告已於94年11
    月5日取得被告未償餘額1,270,729元支付命令及確定在案（
    本院94年度促字第39770號）。
(二)、本件被告二人間所為坐落台南市○區○○段230-26地號土地
    及其上1485建號即門牌號碼台南市○區○○路二段345號建
    物所有權之移轉登記，究竟有無真實之贈與關係存在，影響
    該不動產移轉行為是否生效，對原告債權之實行自有影響，
    如不訴請確認，原告在私法上之法律地位所受侵害之危險即
    無法除去。故原告就系爭不動產贈與及移轉行為存在與否提
    起確認之訴，具有訴訟利益，合先敘明。次查，原告屢向被
    告丙○○催討欠款，然被告丙○○卻置之不理，經原告聲請
    執行被告丙○○之財產及所得，卻一無所獲。嗣經原告調查
    ，始於96年3月8日知悉被告丙○○已於88年7月17日將系爭
    不動產贈與移轉登記為其配偶即被告乙○○所有。查被告間
    係於88年6月29日產生贈與原因，並於88年7月17日完成所有
    權移轉登記，其時間發生於87年間違約之後，並重疊於88年
    拍賣抵押物期間，足見被告丙○○係見抵押物已不足以清償
    債務，因而將系爭不動產無償贈與移轉登記為被告乙○○所
    有，以求快速脫產。再查被告丙○○於86年3月26日借貸契
    約成立後，與債權人之債務關係即已發生，被告丙○○所有
    之財產即應為債權人之總擔保，如所為處分財產之行為有害
    及債權者，債權人得聲請法院撤銷之。查被告乙○○為被告
    丙○○之配偶，理應對被告丙○○之債務狀況知之甚詳，對
    於被告丙○○於發生債務，並於債務違約之後才受贈其財產
    ，明顯知其上情，其目的係為妨害債權人債權之行使。按民
    法87條第1項「表意人與相對人通謀而為虛偽意思表示者，
    其意思表示無效。」，故該等贈與行為及所有權移轉行為應
    屬無效。另依民法第113條之規定，無效法律行為之當事人
    ，於行為當時知其無效，或可得知者，應負回復原狀或損害
    賠償之責任。又民法第242條定有明文，債務人怠於行使權
    利時，債權人因保全債權，得以自己之名義，行使其權利。
    被告等間之贈與及所有權移轉行為顯見係基於通謀虛偽意思
    表示，其意思表示自始無效，故系爭不動產之所有權仍屬於
    被告丙○○所有。惟被告丙○○怠於行使此項權利，原告有
    保全債權之必要，自得依民法第242條代為訴請塗銷及回復
    原狀。
(三)、縱認前述被告等間之贈與及所有權移轉行為係基於通謀虛偽
    意思表示之先位主張不成立，惟依民法244條第1項之規定「
    債務人所為之無償行為，有害及債權者，債權人得聲請法院
    撤銷之。」同條第4項「債權人依第1項或第2項之規定聲請
    法院撤銷時，得並聲請命受益人或轉得人回復原狀。』查被
    告丙○○於88年6月29日贈與另被告乙○○系爭不動產後，
    已無資力可償還債務，且屢經原告催討仍拒絕還款，造成原
    告求償之重大困難。故被告贈與財產行為不但嚴重損及原告
    之債權，亦屬詐害債權之無償行為，原告於96年3月8日知悉
    ，自當得以訴請撤銷及回復原狀。綜上所述，可知被告丙○
    ○移轉系爭不動產後，已無資力，亦無其他財產可供清償。
    依最高法院42年台上字323號判例，此等有害債權之法律行
    為得撤銷之。是以原告得主張撤銷其不動產移轉及回復原狀
    。
(四)、並聲明：求為判決：
  1.先位聲明：(1)確認被告間就坐落台南市○區○○段230-26地
    號土地、面積163平方公尺、權利範圍全部及其上1485建號
    即門牌號碼台南市○區○○路二段345號建物、權利範圍全
    部之贈與及所有權移轉行為不存在。(2)被告乙○○就上揭不
    動產於台南市東南地政事務所88年7月17日之所有權移轉登
    記應予塗銷，並回復登記為被告丙○○所有。
  2.備位聲明：(1)被告間就坐落台南市○區○○段230-26地號土
    地、面積163平方公尺、權利範圍全部及其上1485建號即門
    牌號碼台南市○區○○路二段345號建物、權利範圍全部之
    贈與及所有權移轉行為應予撤銷。(2)被告乙○○就上揭不動
    產於台南市東南地政事務所88年7月17日之所有權移轉登記
    應予塗銷，並回復登記為被告丙○○所有。
三、被告均未於言詞辯論期日到場，亦未提出準備書狀作何聲明
    或陳述。
四、按確認法律關係之訴，非原告有即受確認判決之法律上利益
    ，不得提起之，民事訴訟法第247條第1項前段定有明文。而
    所謂即受確認判決之法律上利益，係指法律關係之存在不明
    確，致原告在私法上之地位有受侵害之危險，而此項危險得
    以對於被告之確認判決除去之者而言（最高法院42年台上字
    第1031號判例參照）。經查，原告主張被告丙○○積欠其借
    款債權1,270,729元及其利息暨違約金未清償，惟與其夫即
    被告乙○○通謀為虛偽意思表示將被告丙○○所有坐落台南
    市○區○○段230-26地號土地及其上1485建號即門牌號碼台
    南市○區○○路二段345號建物（下稱系爭不動產），以贈
    與為原因移轉登記與被告乙○○所有，致原告無法就被告丙
    ○○所有之系爭不動產執行受償，為此訴請確認被告丙○○
    與被告乙○○間就系爭不動產之贈與及所有權移轉行為不存
    在等情，則被告丙○○與被告乙○○間就系爭不動產所為之
    贈與及所有權移轉行為是否存在，足致原告在私法上之地位
    有受侵害之危險，且此種不確定之狀態得以本件確認判決除
    去，揆諸前揭說明，原告提起本件確認之訴有即受確認判決
    之法律上利益，自應准許。
五、得心證之理由：
(一)、原告主張被告丙○○於86年3月26日向台南市第二信用合作
    社（業於86年12月31日24時由中興商業銀行股份有限公司概
    括承受）借用460萬元，並由訴外人黃春明、陳秀華擔任連
    帶保證人，訴外人陳秀華另提供其所有之不動產設定抵押權
    與台南市第二信用合作社。嗣被告丙○○逾期繳款，經中興
    商業銀行股份有限公司於87年間聲請拍賣訴外人陳秀華提供
    擔保之不動產（台灣高雄地方法院87年度執字第21480號）
    ，雖獲部分清償，但尚欠借款本金l,565,149元及其利息暨
    違約金未清償。其後中興商業銀行股份有限公司於93年4月
    16日將其對被告即借用人丙○○及連帶保證人黃春明、陳秀
    華等三人之上開借款債權1,270,729元讓與原告，並依金融
    機構合併法第15條第1項第1款及第18條第3項規定，公告於
    民眾日報全國版，原告亦已對被告丙○○及連帶保證人黃春
    明、陳秀華等三人取得確定支付命令在案（本院94年度促字
    第39770號）。嗣經原告調查，於96年3月8日知悉被告丙○
    ○為求脫產，早已與其夫即被告乙○○通謀而為虛偽意思表
    示，由被告丙○○於88年6月29日將其所有之系爭不動產以
    贈與為原因而移轉所有權與被告乙○○，並於88年7月17日
    辦畢所有權移轉登記等情，業據提出借據、財政部86年12
    月20日台財融第86660540號函、台灣高雄地方法院執行處87
    年度執字第21480號強制執行金額計算書分配表、債權讓與
    聲明書、債權讓與公告、本院94年度促字第39770號支付命
    令及其確定證明書、本院95年度執字第8690號債權憑證、土
    地及建物登記第二類謄本、台南市東南地政事務所異動索引
    及戶籍謄本為證，而被告均未於言詞辯論期日到場爭執，亦
    未提出任何書狀作有利於己之陳述，依民事訴訟法第280條
    第3項前段準用同條第1項前段之規定，視同自認，堪信原告
    主張為真實。
(二)、按表意人與相對人通謀而為虛偽意思表示者，其意思表示無
    效，民法第87條第1項前段定有明文。次按無效法律行為之
    當事人，於行為當時，知其無效或可得而知者，應負回復原
    狀或損害賠償之責任；債務人怠於行使其權利時，債權人因
    保全債權，得以自己之名義，行使其權利；民法第113條及
    第242條前段亦有明文規定。綜上所述，被告丙○○與其夫
    即被告乙○○就系爭不動產以贈與為原因所為之所有權移轉
    登記既屬通謀虛偽意思表示而為無效，則原告請求確認被告
    丙○○與被告乙○○間就系爭不動產所為之贈與及所有權移
    轉行為不存在，自屬有據。又被告乙○○就系爭不動產之所
    有權移轉登記，依民法第113條之規定，應負回復原狀之責
    任，而原告為被告丙○○之債權人，被告丙○○怠於行使上
    開權利，原告自得依民法第242條前段規定，代位請求被告
    乙○○塗銷系爭不動產之所有權移轉登記。至於被告乙○○
    塗銷系爭不動產所有權移轉登記之法律效果，當然回復為被
    告丙○○所有，故無聲明併為請求之必要，於此敘明。
(三)、從而，原告依民法第87條第1項前段、第242條、第113條之
    規定，先位請求確認被告丙○○與被告乙○○間就系爭不動
    產所為之贈與及所有權移轉行為不存在，被告乙○○應將系
    爭不動產所有權移轉登記予以塗銷，為有理由，應予准許。
    又原告先位之訴既獲勝訴之判決，本院自毋庸就其備位之訴
    再為審酌，附此敘明。
六、本件訴訟費用額為裁判費13,672元，爰確定如主文第3項所
    示。
七、結論：原告之訴為有理由，依民事訴訟法第385條第1項前段
    、第78條、第85條第1項前段、第87條第1項，判決如主文。
中　　華　　民　　國　　96　　年　　10　　月　　31　　日
                        民事第三庭    法　官　張季芬
以上正本係照原本作成。
如對本判決上訴，須於判決送達後20日內向本院提出上訴狀。
中　　華　　民　　國　　96　　年　　10　　月　　31　　日
                                      書記官　顏惠華
